【裁判字號】    96,訴,3929
【裁判日期】    970731
【裁判案由】    妨害自由等
【裁判全文】
臺灣臺中地方法院刑事判決  96年度訴字第3929號
公  訴  人  臺灣臺中地方法院檢察署檢察官
被      告  丙○○
                    巷182號.
            己○○
            庚○○
                    號
            乙○○
                    號
            丁○○
                    號
            癸○○
上  一  人
選任辯護人  陳慶諭律師
            郭隆偉律師
上列被告等因妨害自由等案件，經檢察官提起公訴（96年度調偵
字第177號），本院判決如下：
    主    文
丙○○、己○○、庚○○、乙○○、丁○○、癸○○被訴傷害部
分，均公訴不受理。
丙○○、己○○、庚○○、乙○○、丁○○、癸○○被訴妨害自
由部分，均無罪。
    理    由
一、公訴意旨略以：丙○○與癸○○曾係夫妻關係（於民國九十
    五年四月二十五日離婚），二人曾多次將支票借予戊○○，
    供其向他人調借現金使用，惟因戊○○向他人調借現金後，
    並未全數清償，致其他債權人轉而向丙○○、癸○○請求支
    付票款，二人因而與戊○○發生債務糾紛。詎丙○○、癸○○於九十五年五月十二日十二時三十分許，在臺中縣烏日鄉
    ○○路之朝天宮前，與戊○○協商前揭支票債務之處理事宜
    。協商未成後，丙○○、癸○○竟與偕同彼等到場之己○○
    （即丙○○之叔父）、庚○○、乙○○共同基於妨害自由之
    犯意聯絡，及癸○○與丙○○、己○○、庚○○、乙○○、
    丁○○共同基於傷害之犯意聯絡，由己○○、庚○○、乙○○毆打戊○○之身體，且違反戊○○之意願，共同強制將戊○○押入戊○○所駕駛之車牌號碼三六一五—ＮＳ號自小客
    車，並由乙○○駕駛該車（附載己○○、庚○○、戊○○）
    ，將戊○○載往丙○○所經營之展宇汽車修配廠，丙○○則
    單獨駕駛庚○○所有之車牌號碼八Ｑ—二○八三號自小客車
    ，尾隨在後，以此方式共同非法剝奪戊○○之行動自由。而
    丙○○、己○○、庚○○、乙○○等人，將戊○○載至展宇
    汽車修配廠後，復與丁○○（即丙○○之堂弟）承續上揭傷
    害與妨害自由之犯意聯絡，在該修配廠內，持續控制戊○○
    之行動自由，並共同毆打戊○○，且丁○○復駕駛車號不詳
    之自小客車，以該車輪胎輾壓戊○○之右手手指，致戊○○
    受有頭顏面部、軀幹（後背、四肢）多處擦挫傷等傷害。丙○○等人毆打戊○○後，戊○○即依丙○○之要求，撥打電
    話與其年籍不詳之友人「甲○○」聯絡（戊○○未能提供「
    甲○○」之年籍與聯絡資料），並於通話中請求甲○○協助
    處理前揭債務，且告知其在展宇汽車修配廠遭受控制一事。
    而丙○○等人唯恐甲○○率人至展宇汽車修配廠援救戊○○
    ，乃於同日十五時許，先將戊○○押入其所有之前揭自小客
    車，並駕駛該車將戊○○載往臺中縣大安鄉之海水浴場附近
    躲避，復於同日十八時許，再將戊○○載回該汽車修配廠。
    嗣於同日二十時許，戊○○之岳父子○依戊○○之電話通知
    ，抵達龍井鄉某全家便利商店前，並經不詳之人引導子○至
    展宇汽車修配廠，而協助戊○○處理前揭債務，且經子○當
    場表示願意提供房地貸款，償還戊○○之前揭債務，並經戊○○當場簽發面額共計新臺幣二百五十四萬八千三百元之本
    票七張作為擔保後，丙○○等人始於同日二十三時許，同意
    子○將戊○○帶離展宇汽車修配廠。嗣經戊○○報警處理，
    始查悉上情。因認被告丙○○、己○○、庚○○、乙○○、
    丁○○、癸○○等（下稱被告等六人）所為，均係犯刑法第
    二百七十七條第一項之傷害及第三百零二條第一項之妨害自
    由等罪。
二、不受理部分：
（一）、按告訴乃論之罪，告訴人於第一審辯論終結前，得撤回
        其告訴；又告訴經撤回者，應諭知不受理之判決，刑事
        訴訟法第二百三十八條第一項、第三百零三條第三款定
        有明文。
（二）、查本件告訴人戊○○告訴被告等六人傷害案件，檢察官
        認被告等六人均係犯刑法第二百七十七條第一項之罪，
        依同法第二百八十七條規定，須告訴乃論。茲據告訴人
        戊○○於九十七年六月十一日當庭陳明撤回其告訴，有
        審理筆錄在卷可參（本院卷第一百八十二頁），依上開
        說明，本件就被告六人被訴傷害部分，逕為不受理之諭
        知。
三、無罪諭知部分：
（一）、按刑事訴訟法第一百六十一條第一項規定：檢察官就被
        告犯罪事實，應負舉證責任，並指出證明之方法。因此
        ，檢察官對於起訴之犯罪事實，應負提出證據及說服之
        實質舉證責任。倘其所提出之證據，不足為被告有罪之
        積極證明，或其指出證明之方法，無從說服法院以形成
        被告有罪之心證，基於無罪推定之原則，自應為被告無
        罪判決之諭知，有最高法院九十二年臺上字第一二八號
        判例可資參照。
（二）、訊據被告等五人固不否認有於前揭時、地與證人戊○○
        相約，並共乘車輛至汽車修配廠內，及經電話聯絡，證
        人子○及壬○○前往處理，嗣經證人子○當場表示願意
        提供房地貸款，償還證人戊○○之債務，始由證人子○
        陪同證人戊○○離開等情，惟堅詞否認有何妨害自由之
        犯行，另被告癸○○另辯以其不僅未出手打證人戊○○
        ，當時甚至跪求證人戊○○放過他們，伊並無傷害之犯
        意聯絡等語。
（三）、公訴人認被告等五人涉有刑法第三百零二條之妨害自由
        罪，無非係以證人戊○○、子○、壬○○之指訴，輔以
        證人壬○○既係因接獲證人戊○○疑遭他人妨害自由之
        線報，而前往展宇汽車修配廠瞭解狀況，卻未對證人戊○○傷勢如何發生、是否確實未遭受他人妨害自由及報
        案原委與內容是否屬實等事，詳加調查探究，反為結案
        方便，僅要求證人戊○○當場書立前開切結書後，隨即
        離去，其處理程序顯有瑕疵，堪認其處理過程有迴護被
        告丙○○等人之情事，認證人戊○○所書立之切結書內
        容，並非證人戊○○之本意，而認證人戊○○行動自由
        確實有遭受剝奪等情，惟查：
１、本件事發前，證人戊○○尚積欠被告丙○○至少三百多萬，
    且在債務尚未清償前，證人戊○○又向被告癸○○欲再商借
    十萬元，故證人戊○○乃主動撥打電話於被告癸○○，相約
    朝天宮乙節，業據證人戊○○於本院審理時證述在卷（本院
    卷第一百五十三頁），故證人戊○○對於此行前往朝天宮之
    目的，其知甚詳，堪以認定。另被告丙○○稱證人戊○○一
    再躲藏未出面協商債務，證人戊○○雖稱並未躲藏，一直與
    被告癸○○保持聯絡等語（參本院卷第一百五十三頁），但
    當次期日隨即又改口伊與被告癸○○相約見面時，根本不知
    情被告丙○○等人會去，當時是被債逼急了，才會為了要向
    被告癸○○再借錢而出面前往朝天宮等語（參本院卷第一百
    五十四頁反面），其前後證述不一，頗值懷疑，衡之常情，
    倘如證人戊○○所言，其未藏匿而隨時與被告丙○○等人聯
    絡，則被告丙○○等人自無必要另與證人戊○○相約協商債
    務，況由證人戊○○於本院審理時，僅能泛稱還積欠三百多
    萬，至於詳細金額，則無法清楚交代（本院卷第一百五十三
    、一百五十四頁），此與一般正常還款債務人，必會相當注
    意還款後本金、利息之餘額之常情不符，顯然證人戊○○之
    證述，其真實性堪疑。
２、另證人戊○○雖稱係遭強押上車，然於本院審理時，卻又改
    稱當時上車時意識不清等語（參本院卷第一百五十三頁反面
    ），故其關於上車之意願，其證述前後反覆，亦值懷疑。且
    觀之本院審理期日，證人戊○○對於本案若干情節，舉凡上
    車是否出於自願？離開展宇汽車修配廠後，為何不馬上報警
    ？翌日為何不報警？被告庚○○是否出手毆打證人戊○○？
    如何認定被告庚○○出手？等情，一再空言意識不清，但對
    其它案件情節，卻又能言之鑿鑿，更增添其證言之不可信性
    ，故證人戊○○上車係經其同意，乃出於解決債務之認知，
    縱內心有所「不願」，亦如證人戊○○所言，係因債務遭他
    人逼急，才出面找被告癸○○，故其乃基於其為債務人，不
    得不出面解決債務之認知，與妨害自由遭剝奪，係屬二事，
    自不容相混。
３、而前往展宇汽車修配廠部分，係經真實姓名年籍不詳，自稱
    「甲○○」之人以電話向偵查隊報案稱證人戊○○遭綁架，
    證人壬○○乃據報前往展宇修配廠，證人壬○○身著員警制
    服抵達後，詢問證人戊○○是否需警方幫忙，證人戊○○稱
    雙方僅為債務糾紛，已請其岳父、岳母及配偶前往幫忙，不
    用警方處理，而證人戊○○於證人壬○○據報抵達前，即已
    應被告丙○○之要求，以證人戊○○所有之行動電話，與證
    人子○聯絡，以洽談籌錢事宜；嗣證人子○依約抵達便利商
    店門口後，經二名男子帶同證人子○前往展宇汽車修配廠，
    證人子○抵達後坐於證人戊○○旁邊，當時證人戊○○正在
    講手機，且證人壬○○已在場，並表明因證人戊○○所述之
    債務糾紛，與報案人所稱之綁架，事由不同，若無切結書或
    相關文件，無法結案，乃要求證人戊○○簽署卷附之切結書
    以供證人壬○○攜回作為對內紀錄結案用，另因證人戊○○
    堅持不回派出所，因此才用切結書結案，嗣後證人戊○○之
    配偶及證人子○之配偶亦均到場後，證人壬○○始離開現場
    等情，業據證人戊○○、子○、壬○○等於本院審理時結證
    述綦詳且互核相符，自堪信為真實。
４、另查卷附切結書之書立，係應證人壬○○之要求，並未出於
    逼迫，而證人子○到場時，證人壬○○仍在現場，且切結書
    係於證人子○抵達以後，才由證人戊○○簽名後交付證人壬○○，且當時未向證人子○提及寫切結書等語，業據證人戊○○於本院審理時結證綦詳（本院卷第一百七十三頁反面）
    ，衡之常情，倘證人戊○○當時確有行動自由遭剝奪之情事
    ，其在證人壬○○到場時，即可直言表達，甚至於證人壬○○表明須書立切結書以供結案時，亦可隨即向證人壬○○陳
    明以自救；縱如證人戊○○所言，擔心證人壬○○與被告丙○○等人認識，擔心證人壬○○對被告丙○○等人有所袒護
    ，但此狀況至證人子○到場後，亦告排除，證人戊○○即有
    充足時間向證人子○表明，但證人戊○○卻捨此不為，其與
    常情相悖，至為灼然，益徵證人戊○○之行動自由，確未遭
    剝奪。
５、證人戊○○於證人子○抵達，並坐於證人戊○○旁邊時，並
    未向證人子○提及身上傷勢之原因，亦未提及遭妨害自由等
    情，而於證人子○提供相關擔保後，隔日亦未隨即報警乙節
    ，業據證人戊○○自承在卷（本院卷第一百五十三頁反面、
    第一百五十七頁反面），與一般遭妨害自由之當事人，於恢
    復行動自由後，會馬上報警或求援之常情不符。
６、準此，證人戊○○之行動自由，不論就朝天宮部分，或上車
    後前往汽車修配廠之途中，甚至嗣後於汽車修配廠內，其均
    有充分時間及方法向外求援，且於證人壬○○抵達後，尚且
    表明僅債務糾紛，不須警方幫忙，嗣於證人子○及證人戊○○之配偶、岳母抵達後始離開現場，倘證人戊○○真有行動
    自由遭剝奪之情事，此間既有許多機會供證人戊○○尋求協
    助，但證人戊○○卻捨此不為，衡之常情，倘行動自由遭剝
    奪，當向他人表明求救之意，以圖援助而恢復行動自由，此
    乃人情之常，況證人戊○○又自承其認為既然其岳父即證人
    子○會過來幫忙，就沒有報警，且證人子○到場後，現場並
    沒有人不讓證人子○離開等語（參本院卷第一百五十二頁中
    間），故本院審酌上揭客觀情狀，認證人戊○○之行動自由
    未遭被告等六人剝奪，至為灼然。
（四）、綜上所述，被告丙○○、己○○、庚○○、乙○○、丁○○、癸○○等六人是否確實有以強制方法妨害證人戊○○之自由，既尚有合理之懷疑存在，而未達於可確信
        其真實之程度，則在該合理懷疑尚未剔除前，依據上開
        說明，自難遽為被告等五人就妨害自由部分，為有罪之
        認定。此外，復查無其他積極事證足認被告確有公訴人
        所指之妨害自由犯行，則公訴人遽認被告等五人有妨害
        自由之犯行，容有未洽，此部分自應均為無罪之諭知，
據上論斷，應依刑事訴訟法第三百零一條，第三百零三條第三款
，判決如主文。
本案經檢察官辛○○到庭執行職務。
中    華    民    國    97    年    7     月    31    日
               刑事第十一庭  審判長法  官  王世華
                                   法  官  丁智慧
                                   法  官  林慶郎
以上正本證明與原本無異
如不服本判決，應於收受本判決後十日內向本院提出上訴書狀，
其未敘述上訴理由者，並得於提起上訴後十日內向本院補提理由
書狀（均須按他造當事人之人數附繕本）「切勿逕送上級法院」
                                  書記官  曾仁勇
中    華    民    國    97    年    7     月    31    日


司法院資訊處製作；財團法人民間司法改革基金會備份。
